【裁判字號】    88,再易,25
【裁判日期】    900618
【裁判案由】    回復原狀
【裁判全文】
臺灣高等法院臺中分院民事判決  八十八年度再易字第二五號
      再審原告  甲○○
                乙○○○
      再審被告  丙○○
右當事人間請求回復原狀事件，再審原告對於中華民國八十八年十一月九日本院八十
六年度上易字第一三二號確定判決，提起再審之訴，本院判決如左：
      主      文
再審之訴駁回。
再審訴訟費用由再審原告負擔。
      事實及理由
一、本件再審被告經合法通知，未於言詞辯論期日到場，核無民事訴訟法第三百八十
    六條各款所列情形，依再審原告之聲請，由其一造辯論而為判決。
二、再審原告主張：本院八十六年度上易字第一三二號確定判決（下稱原確定判決）
    認再審被告堵塞坐落台中市○○區○○段一○一五地號土地及其上原房屋後設有
    之共同排水溝（下稱系爭排水溝）非權利濫用之行為，而為再審被告勝訴之判決
    ，其適用法規顯有錯誤。又原確定判決漏未斟酌(一)再審被告將系爭排水溝以混凝
    土堵塞，經本院判處再審被告罪刑確定在案；(二)再審被告所有土地地勢較高，中
    興測量有限公司未測出，未再查明；(三)證人江啟逮證述系爭排水溝於民國（以下
    同）六十一年間已建造完成，及蘇進仁八十年十一月間所立之協議書，分載再審
    原告屋後防火巷流經下水道之排水溝係「舊有溝渠」等字樣；(四)原法院現場勘驗
    測量，其測量圖，係依據再審原告在現場指界測繪而得，其系爭排水溝與再審原
    告屋後現存之排水溝呈一直線，其深度、寬度亦與現存在於再審原告屋後之排水
    溝完全相同，並非無法指出；(五)再審原告因時效取得而有公用地役關係存在；(六)
    再審被告與土地所有權人有使用系爭排水溝之默示合意，其使用借貸目的尚未完
    成，再審原告仍可繼續使用系爭排水溝等項證據，原確定判決即有民事訴訟法第
    四百九十六條第一項第一款、第四百九十七條之再審事由，爰求為廢棄原確定判
    決，並駁回再審被告上訴之判決。
三、再審被告則以：再審原告所指各節，業據其於前訴訟程序主張，而原確定判決就
    再審原告所述事實及證據均詳加斟酌及調查，並於判決理由欄詳細說明，原確定
    判決並無適用法規顯有錯誤或漏未斟酌證據之情形等語，資為抗辯。
四、按民事訴訟法第四百九十六條第一項第一款所謂適用法規顯有錯誤，係指確定判
    決所適用法規顯然不合於法律規定，或與司法院現尚有效及大法官會議解釋，或
    最高法院尚有效之判例顯然違反者而言（最高法院六十年台再字第一七０號判例
    參照）。本件再審原告以再審被告堵塞系爭排水溝係屬權利濫用之行為，應不受
    法律之保護，原確定判決認再審被告非權利濫用，自屬適用法規顯有錯誤等語。
    查，原確定判決係以：再審原告於屋後所設水溝係私設排水溝，並以家庭廢水並
    非自然流水，而雨水由人工排水溝導引者，低地所有人自無民法第七百七十五條
    所規定之承水義務，未經鄰地所有人之同意應不得為之，因再審被告未予同意，
    再審原告就系爭排水溝無自然排水權，再審被告即無再審原告所主張自然排水之
    承水義務。再審被告以土地所有人，本於所有權之作用，予以拒斥無自然排水權
    者利用之，難認逾越社會觀念所允許之界限，達到損害他人之目的，有權利濫用
    之情形等詞為判決依據，並無適用法規顯有錯誤之情形。
五、次按對於第二審確定終局裁判，如就足影響於判決之重要證物漏未斟酌者，固得
    依民事訴訟法第四百九十七條規定，提起再審之訴。是原確定判決有無再審原告
    所提出之重要證物漏未斟酌，即應予究明，玆分述如后：
  (一)原確定判決係以再審原告就系爭排水溝無自然排水權，再審被告亦無自然排水之
    承水義務。並以本院八十六年度上易字第八○四號刑事判決固認再審被告共同連
    續以強暴妨害人行使權利罪判處罪刑確定在案，惟並未認定有何妨害再審原告就
    系爭排水溝面積○‧○○○二公頃為自然排水權之行使，與本件不同，自無受其
    拘束之可言等語（見原確定判決理由四(五)）。是再審原告主張原確定判決未斟酌
    刑事判決判處再審被告罪刑確定之證據，顯不實在。
  (二)按民法第七百七十五條固規定自然流至之水，低地所有人不得妨阻，惟其係限自
    然流至之水，而非必拘泥於條文規定須由高地流至低地，有時由一高度之地流至
    他地，甚至由低地流至高地，如海水倒灌時倒流之海水即是。原確定判決係認定
    再審原告所私設之排水溝，將雨水由人工排水溝導引者，即非自然流至之水。無
    民法第七百七十五條規定之適用。自無再予查明兩造土地孰高孰低之必要，則中
    興測量有限公司未測出台中市○○路○段一四七巷及附近之地勢包括水溝之流向
    ，以證明兩造土地孰高孰低，亦非重要證據漏未審酌之情形。
  (三)原確定判決就證人江啟逮，及蘇進仁於八十一年十一月四日所立之協議書內容，
    於判決理由四(四)中加以詳細論述，自無漏未斟酌之情形。又再審原告主張原法院
    現場勘驗測量，其測量圖，係依據再審原告在現場指界測繪而得，其系爭排水溝
    與再審原告屋後現存之排水溝呈一直線，其深度、寬度亦與現存在於再審原告屋
    後之排水溝完全相同，並非無法指出原排水溝位置乙節，已經原確定判決理由四
    (四)中加以明，其顯已斟酌該證據。其認原確定判決未斟酌該證據云云，顯有違
    誤。
  (四)再審原告主張一０一五號土地所有人與再審原告間有默示合意無償借貸使用系爭
    排水溝，及再審原告已因時效取得公用地役關係云云，均經原確定判決於理由四
    (五)中詳為斟酌，亦無漏未斟酌之情事。
  (五)由上所述，再審原告所主張漏未斟酌之證據，均經原確定判決斟酌，並於判決理
    由中敘明，原確定判決並無就足影響於判決之重要證物漏未斟酌之情形。
六、綜上所述，再審原告主張原確定判決，有民事訴訟法第四百九十六條第一款及第
    四百九十七條規定之事由，提起再審，為無理由，應予駁回。末查，原確定判決
    已敘明再審原告如有民法第七百七十九條規定「高地所有人，因使浸水之地乾涸
    ，或排泄家用、農工業用之水，以至河渠或溝道，得使其水通過低地。但應擇於
    低地損害最少之處所及方法為之」、「前項情形，高地所有人，對於低地所受之
    損害，應支付償金」或其他規定等情形，得就系爭排水溝另行謀求救濟解決。而
    原確定判決係於八十八年十一月九日判決，並無八十九年二月九日修正公佈之民
    事訴訟法第一百九十九條之一審判長闡明權規定之適用，併此敘明。
據上論結，本件再審之訴，為無理由。依民事訴訟法第五百零五條、第四百四十九條
第一項、第七十八條、第四百六十三條、第三百八十五條第一項前段，判決如主文。
中      華      民      國    九十      年      六      月     十八     日
~B1民事第六庭審判長法  官  吳火川
~B2                法  官  吳惠郁
~B3                法  官  饒鴻鵬
右為正本係照原本作成。
不得上訴。
~B                書記官  陳三軫
中      華      民      國    九十      年      六      月     十九     日
                                                                        Ｌ


司法院資訊處製作；財團法人民間司法改革基金會備份。
